【裁判字號】    89,易,592
【裁判日期】    900406
【裁判案由】    詐欺
【裁判全文】
臺灣花蓮地方法院刑事判決                          八十九年度易字第五九二號
    公  訴  人  臺灣花蓮地方法院檢察署檢察官
    被      告  甲○○
右列被告因詐欺案件，經檢察官提起公訴（八十九年度偵緝字第一一九號），本院判
決如左：
    主  文
甲○○連續行使偽造私文書，足以生損害於他人，處有期徒刑捌月。
以洪震國、何森富、林明哲、鄭光哲、乙○○名義偽造之標單共伍張均沒收。
    事  實
一、甲○○於民國八十七年十月間，因週轉不靈，竟基於意圖為自己不法所有及行使
    偽造私文書之概括犯意，於八十七年十月十五日，在花蓮縣新城鄉康樂村七一九
    號，召集時間自八十七年十月十五日起至九十年二月十五日止，每月十五日開標
    ，會員含會首共二十九人，每會新台幣（下同）三萬元，底標四千元，採內標制
    之互助會，並虛列「洪震國」、「何森富」、「林明哲」、「鄭光哲」等四人名
    義參加該互助會，且因會員乙○○於第三次開標後，即表示不再繼續參加，甲○○竟基於上開犯意，於八十七年十一月十五日、八十八年一月十五日、八十八年
    三月十五日、八十八年五月十五日及八十八年十一月十五日，在上開處所，連續
    在投標單上填寫「洪震國」、「何森富」、「林明哲」、「鄭光哲」、「乙○○
    」等人之姓名及六千八百元、八千七百元、八千二百元、九千六百元、九千元之
    標金，持此偽造之標單得標，致辛○○、癸○○、黃聰賢等活會會員陷於錯誤，
    而交付會款給甲○○，足以生損害於「洪震國」、「何森富」、「林明哲」、「
    鄭光哲」、「乙○○」及其他活會會員。甲○○又承前意圖為自己不法所有之犯
    意，於八十七年十月十五日，以自己名義得標，又致使不知其業已陷於無力清償
    之其他活會會員陷於錯誤而交付會款，累計共詐得二百九十二萬六千二百元【
    第一會由甲○○得標，詐得三萬元乘以二十四會（二十九會扣除甲○○及虛列四
    會）等於七十二萬元，第二會冒名「洪震國」得標，詐得二萬三千二百元（三
    萬元減六千八百元）乘以二十四會（二十九會扣除甲○○及虛列四會）等於五十
    五萬六千八百元，第四會冒名「何森富」得標，詐得二萬一千三百元（三萬元
    減八千七百元）乘以二十二會（二十九會扣除甲○○、虛列四會、乙○○退會由
    甲○○承接及死會一個）等於四十六萬八千六百元，第六會冒名「林明哲」得
    標，詐得二萬一千八百元（三萬元減八千二百元）乘以二十一會（二十九會扣除
    甲○○、虛列四會、乙○○、死會二會）等於四十五萬七千八百元，第八會冒
    名「鄭光哲」得標，詐得二萬零四百元乘以二十會（二十九會扣除甲○○、虛列
    四會、乙○○、死會三會）等於四十萬八千元，第十四會冒名「乙○○」得標
    ，詐得二萬一千元乘以十五會（二十九會扣除甲○○、虛列四會、乙○○、死會
    八會）等於三十一萬五千元，+++++＝二百九十二萬六千二百元】
    。
    嗣於八十八年十二月十五日，甲○○宣佈停標，旋於八十八年十二月二十九日舉
    家遷移，不知去向，辛○○、癸○○始查覺上情。
二、案經辛○○、癸○○訴請台灣花蓮地方法院檢察署檢察官偵查起訴。
    理  由
一、訊據被告甲○○雖坦承因生意週轉不靈，有於會單上虛列「洪震國」、「何森富
    」、「林明哲」、「鄭光哲」四人名字，實際上這四人未參加互助會，且以四人
    名義，於標單上填寫姓名、金額參予投標，將標得之金額自行花用之事實，惟否
    認有以「乙○○」名義偽造標單及有詐欺之犯行，辯稱：其並無詐欺之意思等語
    。經查右揭犯罪事實，業據告訴人辛○○、癸○○於偵審中指訴綦詳。本院依據
    卷附被告所提出之會員明細，傳訊被告所列之死會會員，其中證人己○○、壬○○、戊○○、丁○○、丙○○、庚○○均證稱：有參加被告為會首之互助會，有
    一會為死會；證人黃秋朱則證稱：其以先生吳聰學名義參加被告之互助會，參加
    二會，均為死會；證人乙○○則證稱：其有參加被告之互助會，參加一會，標三
    次會後，就表示不參加，被告有還錢等語。足見被告所提出之死會名單除乙○○
    部分外，其他部分應堪採信，而被告於乙○○退會後，以乙○○名義填寫標單，
    標得標金，亦係構成行使偽造私文書。又被告雖稱不知投標之金額為何，惟依據
    被告所提附卷之會員明細、得標金額明細各一紙，將會員明細上所填寫之投標日
    期、金額與得標金額明細相比對，可得出被告虛列名字之得標金額；再參酌證人
    己○○稱以一萬多元得標，且刪除已知得標之金額、冒標之金額後，僅剩八十八
    年十月十五日一萬一千八百元、八十八年十一月十五日九千元，既然己○○係以
    一萬多元得標，則可知被告係於八十八年十一月十五日以乙○○名義，用九千元
    得標。再被告雖辯稱：無詐欺之意云云。惟被告自承已因生意週轉不靈，且於第
    一會得標後，隨即於第二、四、六、八會以虛列會員之名義得標，足見其當時確
    已週轉不靈，而需錢恐急；復參諸其於偵查中陳稱：召集互助會時，並未告之任
    何一位會員，其所虛列之四人為假名等語，再再足徵其有詐欺之犯行，否則如僅
    單純因人數不足，被告大可以自己名義多參加幾會，何以需虛列他人名義參加。
    是被告所辯，顯不可採。此外，復有互助會會員證書一紙附卷可稽。本件事證明
    確，被告犯行堪予認定。
二、查民間互助會之標單，通常均僅在紙上簡略記載金額（即標息之金額）及該標會
    會員之姓名，故其內容本身並不足以獨立表示一定用意之證明，必須依習慣或特
    約，始足以表示該會員係以該標單所載之金額為利息標取該互助會會款，應屬刑
    法第二百二十條以文書論之私文書。被告偽造其所虛列會員及已退會會員乙○○
    之標單向各活會會員詐取會款（按民間互助會，均僅係會首與各個會員間成立契
    約關係，不論何人得標，會首對於已領取會款會員即死會會員，均得請求給付該
    次會應繳會款，會首冒他人名義標會，僅活會會員為被害人），自足以生損害於
    其所虛列之會員、乙○○及其他活會會員，此部分所為係犯刑法第三百三十九條
    第一項之詐欺取財罪及第二百十條、第二百十六條之行使偽造私文書罪。被告明
    知無支付能力，仍召集互助會，且以自己名義得標部分，係犯刑法第三百三十九
    條第一項詐欺取財罪。其偽造署押為偽造標單之部分行為，又其偽造標單後復提
    出於互助會用於標會，已達行使之階段，其偽造之低度行為，應為高度之行使行
    為所吸收，均不另論罪。又被告先後多次行使偽造私文書犯行及詐欺犯行，均時
    間緊接，手段相同，所犯復係同一罪名之罪，顯均係基於概括之犯意而為，均應
    依連續犯之規定論以一罪，並分別依法加重其刑。又被告所犯詐欺與行使偽造私
    文書二罪間有方法結果之牽連關係，應從一重之行使偽造私文書處斷。再被告以
    一詐欺行為，同時詐騙各活會會員，係想像競合犯，應從一重處斷。公訴人雖漏
    未論及被告以自己及乙○○名義詐標部分，然因與前開已起訴部分有連續犯之裁
    判上一罪關係，為起訴效力所及，本院自得併予審究。爰審酌被告犯罪之動機、
    手段、次數、犯罪所生危害、犯罪後坦承部分犯行，且告訴人辛○○、癸○○已
    搬被告二十餘萬貨物抵債，業據告訴人陳述在卷等一切情狀，量處如主文所示之
    刑。又被告所偽造之五張標單，係被告所有供犯罪所用之物，業據被告供述在卷
    ，雖未扣案，但並無證據證明業已滅失，應依法宣告併予沒收。
據上論斷，應依刑事訴訟法第二百九十九條第一項前段，刑法第五十六條、第三百三
十九條第一項前段、第二百十六條、第二百十條、第五十五條、第三十八條第一項第
二款，罰金罰鍰提高標準條例第一條前段，判決如主文。
本案經檢察官李子春到庭執行職務
中      華      民      國    九十      年      四      月      六      日
                                      臺灣花蓮地方法院刑事庭
                                          法  官  李世華
右正本證明與原本無異。
如對本判決不服，應於送達後十日內，向本院提出上訴狀。（應抄附繕本）告訴人或
被害人如對於本判決不服者，應具備理由請求檢察官上訴，其上訴期間之計算係以檢
察官收受判決正本之日期為準。
                                          法院書記官
中      華      民      國    九十      年      四      月     十       日
附錄本案所犯法條全文
刑法第二百十條
偽造、變造私文書，足以生損害於公眾或他人者，處五年以下有期徒刑。
刑法第二百十六條
行使第二百十條至第二百十五條之文書者，依偽造、變造文書或登載不實事項或使登
載不實事項之規定處斷。
刑法第三百三十九條
意圖為自己或第三人不法之所有，以詐術使人將本人或第三人之物交付者，處五年以
下有期徒刑、拘役或科或併科一千元以下罰金。
以前項方法得財產上不法之利益或使第三人得之者亦同。
前二項之未遂犯罰之。


司法院資訊處製作；財團法人民間司法改革基金會備份。
